【裁判字號】    99,易,211
【裁判日期】    990408
【裁判案由】    恐嚇取財
【裁判全文】
臺灣高雄地方法院刑事判決               99年度易字第211號
公  訴  人  臺灣高雄地方法院檢察署檢察官
被      告  乙○○
選任辯護人  黃仕昆律師
上列被告因恐嚇取財案件，經檢察官提起公訴（98年度偵字第24
085 號），本院判決如下：
    主  文
乙○○犯恐嚇取財罪，處有期徒刑陸月，如易科罰金，以新臺幣
壹仟元折算壹日。
    事  實
一、乙○○於民國97年間與丁○○協議欲合夥投資經營行政院國
    軍退除役官兵輔導委員會白河榮譽國民之家（下稱白河榮民
    之家）團體伙食，先後向丁○○取得新臺幣（下同）3 萬元
    以製作企劃書、10萬元做為押標金（乙○○所涉詐欺犯行，
    另經檢察官為不起訴處分），嗣因乙○○告知另需30萬元給
    評審人員才能順利得標，丁○○認此為賄賂違法，乃向乙○○陳明不再合作。詎乙○○為求原投資之上開標案得以繼續
    進行，不顧丁○○已無續為合作之意，其對丁○○並無債權
    關係存在，竟意圖為自己不法之所有，於97年12月22日下午
    3 時許，前往高雄市○○區○○路9 號（原起訴書誤載為高
    雄市左營區○○○路4 之9 號）丁○○經營之「桃子園餐廳
    」內，向丁○○陳稱上開標案係其所引起，並要求丁○○需
    給付37萬元，且向之恫嚇：「若明天中午2 點前37萬沒給，
    你們店就關起來，便當不用包了，生意不要做了」、「明天
    來拿不到錢，我會找人來，叫你店無法營業、關起來」等語
    ，復於翌日即97年12月23日下午1 時許，在上址餐廳向丁○○表示要拿37萬6 千元，並恫稱：「如果今天沒有拿到錢，
    你便當就不用做了」等語，致丁○○心生畏懼乃依言交付乙○○37萬6 千元，乙○○取款後留下合約書1 紙而逕行離去
    。
二、案經丁○○訴請臺灣高雄地方法院檢察署檢察官偵查起訴。
    理  由
壹、證據能力之認定：
    按被告以外之人於審判外之言詞或書面陳述，除法律有規定
    者外，不得作為證據；又被告以外之人於審判外之陳述，雖
    不符刑事訴訟法第159 條之1 至第159 條之4 之規定，而經
    當事人於審判程序同意作為證據，法院審酌該言詞陳述或書
    面陳述作成時之情況，認為適當者，亦得為證據；當事人、
    代理人或辯護人於法院調查證據時，知有第159 條第1 項不
    得為證據之情形，而未於言詞辯論終結前聲明異議者，視為
    有前項之同意。刑事訴訟法第159 條第1 項、第159 條之5
    定有明文。經查，本判決所引用之各項證據資料，其屬於被
    告以外之人於審判外之陳述者，均據本院於調查證據程序逐
    一提示並告以要旨，檢察官、被告、辯護人均知該等證據為
    被告以外之人之審判外陳述，已表示不爭執證據能力（見院
    一卷第20頁）及均未於言詞辯論終結前聲明異議，本院審酌
    上開證據作成時之情況，亦無不當取供等情形，認為以之作
    為本案之證據亦屬適當，依刑事訴訟法第159 條之5 規定，
    應有證據能力。
貳、實體部分：
一、訊據被告乙○○矢口否認有上揭恐嚇取財犯行，並辯稱：我
    於97年12月22日跟告訴人丁○○達成協議由他出資50萬元，
    我出資200 萬元，有合約書可以證明，所以22日根本沒有爭
    吵，且告訴人也接受這份合約。97年12月23日是因為告訴人
    要求我開1 張本票發生爭執，發生爭執後我有說一些怨言，
    說告訴人像你這樣不守商場信用，餐廳也不用開，生意也不
    用作，便當也不用包了，我沒有要恐嚇告訴人，所收取的37
    萬6 千元是合夥生意的出資，沒有不法所有意圖云云。經查
    ：
  (一)被告於97年間與告訴人協議欲合夥投資經營白河榮民之家團
    體伙食，先後向告訴人取得3 萬元以製作企劃書、10萬元做
    為押標金，嗣因被告告知另需30萬元給評審人員才能順利得
    標，告訴人認此為賄賂違法，乃向被告陳明不再合作。詎被
    告仍於97年12月22日下午3 時許，前往高雄市○○區○○路
    9 號告訴人經營之桃子園餐廳內，向告訴人陳稱上開標案係
    其所引起，並要求告訴人需給付37萬元，且向之恫嚇：「若
    明天中午2 點前37萬沒給，你們店就關起來，便當不用包了
    ，生意不要做了」、「明天來拿不到錢，我會找人來，叫你
    店無法營業、關起來」等語，復於翌日即97年12月23日下午
    1 時許，在上址餐廳向告訴人表示要拿37萬6 千元，並恫稱
    ：「如果今天沒有拿到錢，你便當就不用做了」等語，致告
    訴人心生畏懼乃依言交付被告37萬6 千元，被告取款後留下
    合約書1 紙而逕行離去等事實，業經證人即告訴人丁○○於
    98年10月23日檢察官偵查中、本院審理時具結證述甚詳在卷
    （見偵卷第12頁、院二卷第26至29頁）。又證人蔡文姬（即
    丁○○之妻）於98年11月24日檢察官偵查中具結證稱：我與
    我先生討論，覺得怪怪的，就決定不再投資，被告來找我們
    ，我們有告知他我們的決定，他就很兇，跟我們說不投資全
    部，也要投資部份，並說「如果錢不拿出來，便當也不用送
    了，店也別想開了」、「我會叫人來砸店」等語。隔天我就
    領了37萬6 千元給他了，他拿到錢就丟了1 個合約給我們，
    說他趕著要去白河，事後會再跟我們連繫，但是一直都沒有
    接到他的消息等語（見偵卷第42頁），另證人甲○○於偵訊
    中於98年11月24日檢察官偵查中亦具結證稱：當時被告1 人
    找告訴人，雙方有起口角，他們在房屋前面吵，後來有人來
    叫我出去，我有叫他們2 人要好好談，我只有聽到被告對告
    訴人說：如果今天沒有拿到錢，你便當就不用做了，老闆娘
    後來就拿了1 包錢給被告，金額多少我不知道等語（見偵卷
    第42頁）及於本院審理時證稱：我有看到老闆娘拿1 包錢給
    被告，我去的時候，他們就快起衝突了，被告說如果我錢沒
    有拿到，你便當就不用做了，其他的就沒有聽到。我聽到被
    告說他要趕去白河拿錢給人家，告訴人不太想拿錢給被告等
    語甚詳（見院二卷第30、31頁）。再者，佐以被告於偵訊中
    供述：我總共收了告訴人50萬6 千元，這不是告訴人的投資
    ，這是作業費，告訴人就此不能得到什麼回報等語（見偵卷
    第13頁）及被告於本院審理時並坦承：告訴人交3 萬元給被
    告製作投標企劃書，另由告訴人匯款10萬元到白河榮民之家
    做為投標押標金。於97年12月23日下午，被告在告訴人所經
    營之桃子園餐廳內，向告訴人收取37萬6 千元等情而不爭執
    在卷（見院一卷第24頁）。此外，復有臺灣銀行匯出匯款回
    條聯1 紙（見偵卷第4 頁）、合約書1 紙（見偵卷第5 頁）
    、郵局存證信函1 紙（偵卷第7 、8 頁）、行政院國軍退除
    役官兵輔導委員會白河榮民之家伙食供應委外採購服務企劃
    書2 本可佐（主文及附件各1 本，見隨卷證物）。
  (二)被告雖否認有恐嚇取財犯行，並以上揭情詞置辯。惟查：
  １、被告於97年12月22日下午3 時許，在「桃子園餐廳」內，
      向告訴人恫嚇：「若明天中午2 點前37萬沒給，你們店就
      關起來，便當不用包了，生意不要做了」、「明天來拿不
      到錢，我會找人來，叫你店無法營業、關起來」等語，復
      於97年12月23日下午1 時許，在「桃子園餐廳」向告訴人
      恫稱：「如果今天沒有拿到錢，你便當就不用做了」等語
      各節，分據證人即告訴人、證人甲○○於檢察官偵查中及
      本院審理時證述明確（見偵卷第12頁、院二卷第26至31頁
      ）及證人即告訴人之妻蔡文姬於檢察官偵查中結證屬實（
      見偵卷第42頁），且彼此互核情節大致相符，足證被告確
      有以上開言語恫嚇告訴人之事實。又97年12月23日被告與
      告訴人已發生爭執，且就快起衝突，然當日並無軍人前往
      排解，此觀證人甲○○於本院審理時之證述自明，是告訴
      人所經營之「桃子園餐廳」雖位於左營桃子園營區「桃子
      園官兵活動中心」內，且為服務官兵、員工、榮民、眷屬
      等人之餐廳，營區並有衛兵駐守，然客觀上被告仍有干擾
      告訴人營業或使告訴人無法營業之可能。再按刑法第346
      條第1 項之恐嚇取財罪，其所謂恐嚇，指凡一切言語、舉
      動足以使人生畏怖心者均屬之。查被告向告訴人所為上開
      言語即「若明天中午2 點前37萬沒給，你們店就關起來，
      便當不用包了，生意不要做了」、「明天來拿不到錢，我
      會找人來，叫你店無法營業、關起來」、「如果今天沒有
      拿到錢，你便當就不用做了」等語，依社會一般觀念衡量
      之，均可認係惡害之通知，而已足以使他人生畏怖心，且
      亦已致告訴人心生畏懼，自屬恐嚇。是被告上開所辯：97
      年12月22日根本沒有爭吵，97年12月23日是因為告訴人要
      求我開1 張本票發生爭執，發生爭執後我有說一些怨言，
      說告訴人像你這樣不守商場信用，餐廳也不用開，生意也
      不用作，便當也不用包了，我沒有要恐嚇告訴人云云及辯
      護人為被告辯稱：桃子園餐廳位於官兵營區內，告訴人所
      說找人來砸店是不可能的，被告也無此能力使餐廳不能再
      做，亦不足使告訴人害怕云云，均尚非可採。
  ２、告訴人因被告口頭要求提供30萬元以行賄評審委員，已斷
      然拒絕與被告繼續合作上開白河榮民之家團體伙食供應委
      外採購服務標案，業據證人即告訴人於偵訊及本院審理時
      證述明確在卷（見偵卷第12頁、院二卷第26、27、29頁）
      。又告訴人並未於被告留下之合約書上簽名，有合約書1
      份在卷可按（見偵卷第5 頁），是若果如被告所辯：我在
      97年12月22日跟告訴人達成協議由他出資50萬元，我出資
      200 萬元，所以22日根本沒有爭吵，且告訴人也接受這份
      合約云云，則告訴人既同意被告之條件並應允出資，豈會
      拒絕在合約書上簽名？被告又何以未能取得告訴人已簽名
      之合約？堪認告訴人並未接受合約，是被告上開所辯，自
      非可信。
  ３、至辯護人雖另為被告辯稱：系爭投資合作契約為債權契約
      ，依民法第94條規定「對話人為意思表示者，其意思表示
      ，以相對人了解時發生效力」，而被告將上揭合約書交付
      告訴人，告訴人收受未為拒絕，因其默示表示雙方即已合
      意，合約在法律上就已成立。然按「稱合夥者，謂二人以
      上互約出資以經營共同事業之契約」、「當事人互相表示
      意思一致者，無論其為明示或默示，契約即為成立」，民
      法第667 條第1 項、第153 條第1 項分別定有明文。而觀
      證人即告訴人於本院審理時之證述，被告係於取得37 萬6
      千元後，留下1 張紙逕行離去，告訴人一看才知道是合約
      ，告訴人並無與被告互相意思表示一致。又被告既特別以
      書立書面合約書方式來確定彼此間之權利義務及完成合夥
      契約之訂定，則自待告訴人於合約上簽名，始彰顯告訴人
      有與被告互相意思表示一致，然告訴人並未在合約書上簽
      名同意上開合約，另被告丟下合約後隨即離去，告訴人亦
      無法表達拒絕收受合約書之意，自難認已有「默示」意思
      表示一致而成立契約。再者，佐以被告於98年10月23 日
      初次偵訊中並供述：我總共收了告訴人50萬6 千元，這不
      是告訴人的投資，這是作業費，告訴人就此不能得到什麼
      回報等語（見偵卷第13頁），已明確供述其所收50萬6 千
      元（包括本案系爭37萬6 千元）「並不是告訴人的投資」
      ，是被告於嗣後偵審中始翻異前供而改口辯稱37萬6 千元
      係屬投資，與其偵訊之初所供先後矛盾，亦非可採。此外
      ，經本院詳觀合約書所載，其上立約人部分僅有被告之簽
      名，並無告訴人之簽名，且亦未記載被告分別於何時向告
      訴人收取出資，亦未載明於97年12月23日已收受告訴人37
      萬6 千元之出資額等內容，是上開合約書尚不足以證明告
      訴人已接受該合約，及告訴人於97年12月23日所交付37
      萬6 千元係屬投資。從而，被告所辯：我在97年12月22日
      跟告訴人丁○○達成協議由他出資50萬元，我出資200 萬
      元，有合約書可以證明，所以22日根本沒有爭吵，且告訴
      人也接受這份合約。我於97年12月23日所收取的37萬6 千
      元是合夥生意的出資，沒有不法所有意圖云云，亦非可採
      。又被告與告訴人間並未達成合夥出資之合意，彼此間並
      無債權債務關係存在，已如上述，則被告以恐嚇方式強逼
      告訴人給付金錢37萬6 千元，自已有意圖為自己不法所有
      之意。至證人蔡文姬於偵訊中雖證稱：被告有丟一個合約
      給我們，我想我們這樣就算投資了，但被告一直未與我們
      連繫等語。惟查，告訴人係受恐嚇取財而交付上開37萬6
      千元，已如前述，且告訴人如與被告有「投資」之合意，
      自當明確證述上開金額係屬「投資」金額，何以證稱「就
      算投資」？是尚不得以此反推認告訴人當初交付37萬6 千
      元係屬告訴人已同意合夥契約所為「投資」，併予敘明。
  (三)綜上所述，被告有上揭事實欄所載恐嚇取財犯行，應堪以認
    定，其上開所辯，為犯後卸責之詞，不足採信。本件事證明
    確，被告犯行堪以認定，應予依法論科。
二、核被告所為，係犯刑法第346 條第1 項之恐嚇取財罪。被告
    為達一個恐嚇取財之目的，而先後於事實欄所載密接時、地
    為2 次恐嚇取財之行為，為接續犯，應僅成立一罪。爰審酌
    被告前無犯罪前科紀錄，有臺灣高等法院被告前案紀錄表1
    份在卷可稽，素行尚佳，其違背告訴人之意願而對告訴人恐
    嚇取財37萬6 千元，犯後復以上開情詞置辯，固屬不該，惟
    衡以被告係因標案已得標，為使標案得以順利履行，避免變
    成得標後不履行之不良廠商，而一時失慮觸犯本案及被告犯
    罪之手段、智識程度、生活狀況等一切情狀，認公訴人求處
    有期徒刑1 年，稍屬過重，爰酌情量處如主文所示之刑，並
    諭知如主文所示之易科罰金折算標準，以資懲儆。
三、至被告原於準備程序時請求傳訊告訴人丁○○之母親及表哥
    周學忠，然上開2 位證人於97年12月22日、23日均不在「桃
    子園餐廳」（見院一卷第21頁），本院審酌後認上開2 位證
    人均未在場目睹97年12月22日、23日之情形，顯不影響被告
    是否成立本案犯行及本院心證之判斷，而無傳訊之必要，併
    予敘明。
據上論斷，應依刑事訴訟法第299 條第1 項前段，刑法第346 條
第1 項、第41條第1 項前段，刑法施行法第1 條之1 ，判決如主
文。
本案經檢察官丙○○到庭執行職務。
中    華    民    國    99    年    4     月    8     日
                  刑事第五庭審判長法  官  廖建瑜
                                  法  官  陳盈吉
                                  法  官  林永村
以上正本係照原本作成。
如不服本判決應於收受本判決後10日內向本院提出上訴書狀，並
應敘述具體理由，如未敘述上訴理由者，應於上訴期間屆滿後20
日內補提理由書狀於本院（均須按他造當事人之人數附繕本）「
切勿逕送上級法院」。
中    華    民    國    99    年    4     月    8     日
                                  書記官  王珮樺
附錄本案論罪科刑之法條
中華民國刑法第346條
（單純恐嚇罪）
意圖為自己或第三人不法之所有，以恐嚇使人將本人或第三人之
物交付者，處6 月以上5 年以下有期徒刑，得併科1 千元以下罰
金。
以前項方法得財產上不法之利益，或使第三人得之者，亦同。
前二項之未遂犯罰之。

司法院資訊處製作；財團法人民間司法改革基金會備份。
